【裁判字號】    89,台上,7063
【裁判日期】    891123
【裁判案由】    常業重利
【裁判全文】
最高法院刑事判決                              八十九年度台上字第七○六三號
    上  訴  人  丙○○
                        送達代收人：葉文博律師
                丁○○
                乙○○
                甲○○
右上訴人等因常業重利案件，不服臺灣高等法院中華民國八十七年八月五日第二審判
決（八十六年度上訴字第四○八六號，起訴案號：臺灣士林地方法院檢察署八十五年
度偵字第五八九○、一一六一八號），提起上訴，本院判決如左：
    主  文
上訴駁回。
丁○○緩刑年。
    理  由
本件原判決認定上訴人乙○○、丙○○、甲○○基於共同犯意聯絡，自民國八十四初
起，迄八十五年四月間止，在臺北市士林區○○○路○段一○六號三樓，利用報紙刊
登「聯絡電話0000000、0000000、0000000號」之廣告，供不
特定之多數人以電話聯絡後，再分別轉接至丙○○、甲○○、乙○○分別使用「00
0000000號」、「000000000號」、「000000000號」行動
電話，乘人於週轉困難急迫用錢之際貸與金錢。除收取每十天月息三十分至六十分之
與原本顯不相當之重利外，並要求借款人簽發借款金額三至四倍之本票（或支票）以
為保證。復要求借款人書具房屋租賃契約書、讓渡書、借據及授權書，以掩人耳目兼
作還款之擔保。計先後貸款予林家民、葉中義、盧寶蓮三人（詳如原判決附表編號一
、二、三所示），並均恃以為生，而以之為常業。嗣丙○○於八十五年四月三十日被
查獲後，仍不知悔改，復單獨或與丁○○基於共同犯意之聯絡，自同年十月初起，至
同年月二十九日止，又在報紙上刊登「借款0000000號電話」廣告，並仍利用
行動電話轉接之方式，乘朱傳珍、許鎮、王慶瑜、李玉英、蔡佩樺、洪興國等人急
迫需款之際，貸與金錢。除收取每十天月息十五分至七十五分不等之與原本顯不相當
之重利（詳如原判決附表編號四至九所載）外，並要求借款人簽具借款金額三倍之本
票（或支票）、收據、授權書、讓渡書及房屋租賃契約書，以為還款之擔保並兼作掩
人耳目之用，並均以之為常業等情。係以右揭事實，業據證人林家民、盧寶蓮、葉中
義、許鎮、王慶瑜、李玉英、蔡佩樺、洪興國等人分別在警訊及調查站偵訊時證述
綦詳，並有本票、支票、房屋租賃契約書、授權書、讓渡書、借據、切結保證書、交
通部臺灣北區電信管理局函、扣押筆錄及客戶資料等扣案可資佐證。而乙○○、甲○
○、丙○○三人於調查站訊問時，亦均坦承有刊登報紙廣告，而以上揭電話轉接行動
電話之方式貸款予林家民、盧寶蓮、葉中義等人，並取得借款人書具之票據、房屋租
賃契約書、授權書等資料之事實不諱。且丙○○於警訊時復供承其確有經營地下錢莊
，並曾借款予許鎮、朱傳珍、王慶瑜、李玉英、蔡佩樺、洪興國等人而收取前揭利
息等情無訛。又借款人朱傳珍雖因遷移新址不明，而無法傳其到庭說明，惟依丙○○
在警訊之供述，參酌卷附朱傳珍簽發之本票一張（金額三十萬元）以觀，足認上訴人
等亦有借款予朱傳珍而取得重利之事實。至丁○○雖否認與丙○○共同經營重利，惟
其於警訊時已供陳：伊載楊某至王慶瑜公司借錢予王某，且出外之開銷係由丙○○支
付等情不諱，足見其係知情而參與；其空言否認以及丙○○所為有利於鍾某之供詞，
均不足採信。又本件係因借款人等不堪高利負擔而報警查獲，參諸上訴人等收取之利
息高達月息十五分至七十五分不等，核與原本顯不相當；借款人若非出係急迫，焉有
支付上開高額利息，並另簽發超出借款金額數倍之票據以供擔保之理？足見上訴人等
確有乘他人急迫之際貸予金錢，而取得與原本顯不相當重利之事實無訛。再上訴人等
在報紙上刊登借款廣告，並以轉接電話之方式借款予不特定之人，並收取前揭高額利
息，足見伊等均有以犯重利罪為常業之犯行甚明。為其所憑之證據及認定之理由。而
以乙○○、甲○○所辯：伊等係從事不動產仲介業務，並未趁客戶急迫等情而借予金
錢云云。丙○○所辯：伊僅貸款予許鎮、王慶瑜，但並未取得重利，至林家民、葉
中義、盧寶蓮、朱傳珍等人均未向伊借款，彼等所述不實云云。丁○○所辯：伊係搭
丙○○之便車欲回高雄，途中楊某說要先去訪友，旋即被捕，不知楊某有無經營地下
錢莊云云，如何係卸責之詞而不足採信，亦於理由內一一詳予指駁及說明，因認上訴
人等常業重利罪行均臻明確。核上訴人等所為，均係犯刑法第三百四十五條之常業重
利罪。乙○○、丙○○、甲○○三人間就原判決附表編號一、二、三部分，以及丙○
○與丁○○二人間就原判決附表編號四、五、六部分之犯行，各有犯意之聯絡及行為
之分擔，均為共同正犯。又原判決附表編號七、八、九所示犯行部分雖未經檢察官起
訴，然與起訴部分有實質一罪之關係，自得併予審究。因而撤銷第一審判決，適用刑
法第二十八條、第三百四十五條、第三十八條第一項第二款，罰金罰鍰提高標準條例
第一條前段。並審酌上訴人丙○○、乙○○、甲○○、丁○○犯罪之動機、目的、手
段、方法、參與之情節及犯罪後態度等一切情狀，依序酌處有期徒刑七月、六月、五
月、三月。扣案之盧寶蓮房屋租賃契約書、保證切結書、授權書、收據、讓渡書各一
份；王慶瑜房屋租賃契約書、讓渡書、授權書、收據各一份；朱傳珍房屋租賃契約書
、讓渡書、授權書、收據各一份；許鎮房屋租賃契約書、授權書、讓渡書、收據各
一份；李玉英房屋租賃契約書二份、讓渡書、授權書各一份；洪興國房屋租賃契約書
、收據、保證切結書、讓渡書各一份；蔡佩樺房屋租賃契約書、收據、讓渡書、授權
書各一份，均係丙○○所有，分與其他上訴人各自供犯罪所用之物，併予依法宣告沒
收。另扣案之支票及本票部分，係借款人林家民等持交上訴人等作為借款擔保之用，
尚非屬上訴人等所有，或因犯罪所得之物，不予諭知沒收，經核於法尚無違誤。上訴
人等上訴意旨以原判決所採證人之證言有欠一致，上訴人等係以仲介房屋買賣為業，
非以重利維生等語，指摘原判決不當，無非就原審採證認事職權之適法行使，以及原
判決已明白論斷，詳細說明之事項，任憑己意，漫指為違法，更為單純事實之爭辯，
自難認為有理由，應併予駁回。又查上訴人丁○○未曾受有期徒刑以上刑之宣告，業
據其於原審供明在卷，並有第一審法院及本院被告全國前案紀錄表各一份附卷可稽。
因失業而隨同丙○○外出協同楊某辦事換取三餐，並非本件犯罪集團之主要成員，介
入不深參與本件犯罪之情節均較其他上訴人為輕微，惡性非重，經此教訓，爾後當知
所警惕，應無再犯之虞，本院認為其所受宣告之有期徒刑三月，以暫不執行為適當，
爰併諭知緩刑三年，以勵自新。
據上論結，應依刑事訴訟法第三百九十六條，刑法第七十四條第一款，判決如主文。
中      華      民      國    八十九    年     十一     月    二十三    日
                              最高法院刑事第七庭
                                  審判長法官  吳  雄  銘
                                        法官  池  啟  明
                                        法官  石  木  欽
                                        法官  郭  毓  洲
                                        法官  吳  三  龍
      右正本證明與原本無異
                                              書  記  官
中      華      民      國    八十九    年     十一     月    二十七    日


司法院資訊處製作；財團法人民間司法改革基金會備份。
